【裁判字號】    99,重訴,717
【裁判日期】    991231
【裁判案由】    分割共有物
【裁判全文】
臺灣臺北地方法院民事判決             99年度重訴字第717號
原      告  沈明達
被      告  蕭璇璣
訴訟代理人  蕭鳳山
上列當事人間分割共有物事件，本院於中華民國99年12月30日言
詞辯論終結，判決如下：
    主  文
兩造共有如附表一、附表二、附表三、附表四、附表五、附表六
、附表七所示之土地及建物，准予變價，所得價金按兩造各有應
有部分二分之一之比例分配之。
訴訟費用由被告負擔二分之一，餘由原告負擔。
    事實及理由
一、原告主張：
（一）坐落在台北市○○區○○段二小段124 地號土地及其上門
      牌號碼為台北市○○○路145 巷17號地下1 樓及地上5 樓
      建物，為兩造所共有，應有部分各為二分之一，土地為地
      上六層建物之建築基地，應依樓層面積計算，分配為各層
      之基地（如附表一至附表六所示）。又坐落台北市○○區
      ○○段二小段123 、122 地號土地及其上門牌號碼為台北
      市○○○路145 巷21號四層樓、23號四層樓建物，為兩造
      所共有，應有部分各為二分之一，兩戶建物已合併裝璜成
      一戶（如附表七所示）。兩造共有如附表一至附表六所示
      土地及建物已13年，迄未使用，共有附表七所示土地及建
      物亦逾9 年，亦未使用，因而造成兩造之利息及稅捐損失
      至鉅。因兩造無法協議分割事宜，造成原告無法使用、收
      益、處分系爭不動產。爰依民法第824 條規定共有物分割
      請求權法律關係，提起本訴。
（二）並聲明：兩造共有如附表一、附表二、附表三、附表四、
      附表五、附表六、附表七所示之土地及建物，准予變價，
      所得價金按兩造各有應有部分二分之一之比例分配之。
二、被告則以：
（一）不贊成變價分割，原來之鑑價報告亦無法互為找補，目前
      也無更好之分割方案提出等語置辯。
（二）答辯聲明：原告之訴駁回。
三、本院得心證之理由：
（一）按各共有人，除法令另有規定外，得隨時請求分割共有物
      ，但因物之使用目的不能分割或契約訂有不分割之期限者
      ，不在此限；共有物之分割，依共有人協議之方法行之，
      分割之方法不能協議決定，或於協議決定後因消滅時效完
      成經共有人拒絕履行者，法院得因任何共有人之請求，命
      為下列之分配：一以原物分配於各共有人，但各共有人均
      受原物之分配顯有困難者，得將原物分配於部分共有人、
      二原物分配顯有困難時，得變賣共有物，以價金分配於各
      共有人，或以原物之一部分分配於各共有人，他部分變賣
      ，以價金分配於各共有人，民法第823 條及第824 條第1
      項、第2 項定有明文。又分割共有物，究以原物分割，或
      變賣共有物分配其價金，法院固有自由裁量之權，不受共
      有人主張之拘束，但仍應斟酌當事人之聲明、共有物之性
      質、經濟效用及全體共有人之利益等公平決定之，最高法
      院84年度台上字第1756號判決意旨參照）。
（二）經查，坐落在台北市○○區○○段二小段124 地號土地及
      其上門牌號碼為台北市○○○路145 巷17號地下1 樓及地
      上5 樓建物，為5 層樓電梯華廈，系爭房屋為公寓式建築
      等情，有永聯不動產估價師聯合事務所鑑定報告（一）暨
      所附之照片可稽（附於本院卷第25頁至第36頁）。又坐落
      台北市○○區○○段二小段123、122地號土地及其上門牌
      號碼為台北市○○○路145 巷21號四層樓、23號四層樓建
      物，亦為公寓式住宅建築等情，有永聯不動產估價師聯合
      事務所鑑定報告（二）暨所附之照片可參（附於本院卷第
      37頁至第46頁），足徵上開系爭房地皆為一般住宅使用，
      屋內結構上無法區隔其中任何一部分做為獨立使用，若採
      原物分割，則兩造各自可取得之室內面積顯然過小，此有
      該估價師聯合事務所函覆本院有關上開5 層樓電梯華廈之
      分層標示各戶明細及附表七所示面積可憑（見本院卷第89
      頁至第90頁），將有害於各自日常生活之使用及經濟利用
      價值，顯見原物分割之方案顯有困難。又若將系爭房地全
      部分配予兩造其中一方，則又生有補償金錢問題，且被告
      亦陳明依鑑價報告亦無法互為找補，而參之兩造已因系爭
      房地無法達成協議而衍生本件訴訟，為免再生金錢補償糾
      紛，亦不應採取此種分割方式。原告主張系爭不動產為兩
      造所共有，應有部分各為二分之一，但兩造無法協議分割
      ，且無不得分割之情事等情，此有原告提出系爭不動產之
      土地登記謄本、建物登記謄本等件為證（附於本院98年度
      司北調字第420 號卷宗第2 頁至第18頁），被告雖不同意
      分割，但兩造就系爭不動產既然無法協議分割，則原告訴
      請裁判分割，揆諸上開法文之規定，即屬有據。是以，本
      院在斟酌系爭房地之型態及使用情形、鄰近俗稱九條通地
      段、附近生活機能良好之經濟效用、兩造之利益與意願等
      一切情狀後，認系爭房地之分割方法，以變賣共有物後將
      價金按兩造之所有權應有部分比例各二分之一分配於兩造
      之方式較為適當。
四、綜上所述，原告依據共有法律關係請求將系爭不動產變價分
    割，變價後價金按兩造之所有權應有部分比例各二分之一分
    配為可採。從而，原告聲明請求兩造共有如附表一、附表二
    、附表三、附表四、附表五、附表六、附表七所示之土地及
    建物，准予變價，所得價金按兩造各有應有部分二分之一之
    比例分配之，即有理由，應予准許。
五、據上論結，原告之訴為有理由，依民事訴訟法第80條之1，
    判決如主文。
中    華    民    國    99    年    12    月    31    日
                  民事第四庭    法  官  陳靜茹
以上正本係照原本作成
如對本判決上訴，須於判決送達後20日內向本院提出上訴狀。如
委任律師提起上訴者，應一併繳納上訴審裁判費。
中    華    民    國    99    年    12    月    31    日
                                書記官  鄭雅雲

司法院資訊處製作；財團法人民間司法改革基金會備份。
